臺灣板橋地方法院民事判決　　　　　　　99年度訴字第1359號
原　　　告　曾松智
訴訟代理人　溫尹勵律師
被　　　告　黃秀麗
訴訟代理人　吳西源律師
上列當事人間請求所有權移轉登記事件，本院於中華民國100 年
1月25日言詞辯論終結，判決如下：
    主  文
原告之訴駁回。
訴訟費用由原告負擔。
    事實及理由
一、原告主張：
  (一)坐落新北市○○鄉○○段41之11地號土地（權利範圍10,000
    之90) 及其上同段362 建號建物（權利範圍全部）、門牌號
    碼為新北市林口鄉○○○街4 巷2 號8 樓之1 （下稱系爭房
    地）之原始承購人王祥熙，因積欠原告及第三人許榮水新台
    幣（下同）300 餘萬元無力清償，許榮水先於民國84年12月
    7 日在系爭房地上設定51萬元之抵押權以擔保債權；85年1
    月間，原告、許榮水及王祥熙3 人合意將系爭房地作價移轉
    登記予原告或許榮水抵債，嗣3 人決議由許榮水承受系爭房
    地，許榮水並於85年1 月21日及85年2 月15日分別給付差額
    價金5 萬元及10萬元予王祥熙。又因系爭房地性質上為國民
    住宅，依當時之國民住宅條例第19條及國民住宅出售出租及
    商業服務設施暨其他建築物標售標租辦法第4 條之規定，國
    民住宅之承購人有資格上之限制，而原告及許榮水委任代書
    辦理承購系爭房地手續時，發現許榮水未符合購買系爭房地
    之資格，原告亦無承購資格，系爭房地均無法以原告及許榮
    水名義向新北市政府申請承購，原告遂洽請符合承購國民住
    宅資格之訴外人林麗婌，借用其名義向王祥熙承購，並於85
    年6月24日完成系爭房地之所有權移轉登記，許榮水則保留
    原來在系爭房地上設定抵押權之方式以擔保債權。迄至94
    、95年間，林麗婌向原告表示因其另有財務規劃而不願繼續
    出借名義擔任系爭房地之登記名義人，欲將系爭房地之所有
    權回復登記予原告或移轉登記予原告指定之第三人。
  (二)原告與被告之妹王秀棻於88年相識，進而相戀，2 人同居在
    系爭房地，王秀棻獲悉林麗婌不願繼續出借名義乙事後，央
    求原告改借用其姐即被告名義，由被告擔任系爭房地之登記
    名義人，原告基於疼愛王秀棻之心並維繫雙方感情，遂同意
    借用被告名義作為系爭房地之登記名義人，王秀棻並主動表
    示由其辦理系爭房地之所有權移轉登記事宜，原告則交由王
    秀棻全權處理而不過問，系爭房地乃於95年4 月20日完成變
    更登記名義人為被告，可知系爭房地僅是用被告名義擔任登
    記名義人，期間系爭房地之貸款均是由原告繳納，原告並無
    讓與系爭房地所有權予被告之意思表示，原告為系爭房地之
    實質所有權人。
  (三)按「借名登記」者，謂當事人約定一方將自己之財產以他方
    名義登記，而仍由自己管理、使用、處分，他方允就該財產
    為出名登記之契約，其成立側重於借名者與出名者間之信任
    關係，在性質上應與委任契約同視，倘其內容不違反強制、
    禁止規定或公序良俗者，固應賦予無名契約之法律上效力，
    並類推適用民法委任之相關規定（最高法院98年台上字第99
    0 號判決意旨參照）。故兩造間之借名契約應類推適用民法
    第549 條第1 項規定，即當事人之任何一方，得隨時終止借
    名契約。原告於99年5 月27日發函予被告聲明終止借名契約
    並請求被告返還系爭房地及回復所有權登記，被告於99年5
    月28日收受後非但未依法返還系爭房地予原告，竟於99年6
    月8 日來函否認有借名關係存在並拒絕返還系爭房地予原告
    ，爰提起本件訴訟，請求被告將系爭房地之所有權回復登記
    予原告等語。
  (四)併為聲明：被告應將系爭房地移轉登記予原告。
二、被告則抗辯：
  (一)原告與被告之妹王秀棻為男女朋友關係，原告曾自91、92年
    間起向被告之妹王秀棻調借款項，原告因王秀棻之關係認識
    被告，原告也向被告借錢，累計自92年至94年間原告積欠被
    告3 百多萬元，另原告也欠被告會錢54萬元，至95年初原告
    跳票，原告於95年4 月20日將其所有登記在王麗婌名下之系
    爭房地以250 萬元作價抵償積欠被告之部分借款，並約定系
    爭房地未清償貸款數十萬元由被告繳納。原告與王秀棻未同
    居在系爭房地，抵償後原告尚欠被告100 多萬元，原告親自
    將系爭房地過戶之印鑑證明、印鑑章、房地權狀及全部過戶
    資料交給被告及王秀棻再交給原告熟識之代書辦理。
  (二)原告將系爭房地移轉所有權與被告時，原有原告之友人王祥
    熙名義向銀行借款，設定第一順位抵押權，尚有餘款數十萬
    元未清償，每月應繳納分期付款攤還金約9 千多元，同時有
    第二順位抵押權人許榮水，許榮水為原告之姊夫，原告並向
    被告及被告之妹王秀棻表示許榮水當時設定抵押時無實際債
    權，將來可隨時塗銷。95年4 月20日系爭房地移轉予被告後
    ，原告請求將系爭房地暫時由其家人居住使用，系爭房地之
    第一順位銀行抵押分期貸款攤還金則由其及其家人繳納抵償
    租金，被告同意其要求，惟原告及其家人只繳至98年2 月卻
    未能依約繳納第一順位之銀行貸款攤還金，致銀行申請拍賣
    系爭房地。被告除了繳清銀行貸款外，並依法函請許榮水配
    合提出塗銷系爭房地抵押權登記之相關文件，並配合用印及
    辦理塗銷之相關手續，經多次函催，但許榮水仍置之不理。
    又原告及其家人自98年2 月起未繳納系爭房地之銀行分期貸
    款攤還金，被告為避免該房地被拍賣而繳清銀行貸款及償還
    華泰銀行聲請拍賣之1,000 元非訟費用，該銀行並將原設定
    抵押權契約書正本、鈞院98年司拍字第1424號民事裁定正本
    、繳納聲請費1,000 元收據正本全部交付被告，但原告之子
    曾世祺未搬離系爭房地，系爭房地租金市價每月約1 萬元，
    曾世祺表示願向被告承租該房地1 個房間，約定租金每月
    4,000 元，於98年8 月13日至民間公證人公證房屋租約，自
    98年8 月15日起至99年2 月14日止承租，租約載明曾世祺只
    承租1 個房間，但曾世祺只繳納押金5,000 元及數個月租金
    共1 萬元即未繳納，租約到期又不搬走，經被告多次打電話
    給曾世祺，曾世祺均置詞推託，99年3 月9 日被告至系爭房
    地詢問時，曾世祺答應於99年3 月22日搬走，但屆期又未搬
    走，同年月26日被告帶新房客吳丁隆去系爭房地整理房間準
    備入住，並請曾世祺整理1 個房間讓新房客入住時，原告到
    場大聲表示：「要等法院的強制令下來才要搬離」，曾世祺
    之太太亦表示：「租約期已經到了，所以現在不算是侵占」
    ，渠等還將新房客吳丁隆所有之物品搬到大門外面，被告不
    得已於當日向鈞院聲請強制執行請求返還該租賃物，而原告
    為阻止執行，卻主張系爭房地為借名登記，由曾世祺提起異
    議之訴主張公證租約無效，原告並對被告之妹王秀棻提出妨
    害自由及侵占之刑事告訴，嗣又提出本件訴訟。
  (三)另原告於95年初跳票後，仍續向被告之妹王秀棻借款，嗣王
    秀棻於99年1 月11日就原告之前積欠數百萬元之其中4 張本
    票面額共236 萬元聲請支付命令，並於99年2 月9 日確定，
    可見本件原告之主張並無理由。
  (四)併為答辯聲明：原告之訴駁回。
三、本件系爭房地為國民住宅，其原始承購人為王祥熙，於84年
    12月7 日設定最高限額抵押權51萬元予許榮水，並於85年6
    月24日移轉登記予原告之借用名義人林麗婌，嗣再於95年4
    月20日以買賣原因由林麗婌移轉登記予被告，及原告與被告
    之妹王秀棻原係男女朋友關係等事實，有土地登記申請書、
    買賣所有權移轉約書、新北市政府核准林麗婌承受系爭房地
    函、土地及建物登記謄本等件影本在卷可稽（見本院卷(一)第
    8 至17頁），並為兩造所不爭執，自為真實。
四、原告主張系爭房地係借用被告名義登記，其已類推適用民法
    第549 條第1 項規定，於99年5 月27日發函被告終止借名契
    約，被告應將系爭房地回復登記等語，則為被告所否認，並
    以前開情詞置辯。經查：
  (一)被告確有於92年至94年間匯款給被告，金額共3,467,000 元
    ，且其妹王秀棻有自所有第一商業銀行長泰分行000-00-000
    000 號帳戶（乙存）匯至原告誠泰商業銀行（現為新光銀行
    ）北三重分行0000-000000000號帳戶及玉山商業銀行重新分
    行0000000000000 號帳戶內，共計10,445,000元，及向友人
    廖含笑借用其在第一商業銀行長泰分行開立之000-00-00000
    0 號帳戶，匯款1,896,857 元至原告誠泰銀行北三重分行之
    帳戶內，以及以語音自其第一商業銀行長泰分行帳戶轉入原
    告誠泰銀行北三重分行帳戶內現金共2,798,300 元，暨向友
    人劉秀草轉借款項，並以劉秀草名義由台北九信合作社以語
    音轉入原告誠泰銀行三重分行及玉山商業銀行重分行帳戶計
    4,876,125 元等情，業據被告提出匯款申請單等匯款證明1
    份為證（見本院卷(二)第81至112 頁），又被告之妹王秀棻於
    99年1 月間就原告積欠之本票債務236 萬元向本院聲請發支
    付命令，本院於99年1 月14日核發，同年月18日送達原告，
    原告並無異議而於99年2 月9 日確定，亦有本院99年度司促
    字第1182號支付命令及確定證明書影本1 件在卷可憑（見本
    院卷第66頁），再被告之妹王秀棻於其被訴之台灣台北地方
    法院檢察署99年度偵字第14163 號竊佔等案件偵查中供稱：
    系爭房地是被告所購買，因原告（即該案件之告訴人）曾向
    被告借款300 多萬元，後來原告沒有錢可以返還，同意用系
    爭房地抵償欠款250 萬元，餘款再慢慢返還被告等語，而該
    案經檢察官偵查結果，認為「被告（即本件被告之妹王秀棻
    ）辯稱本案國宅（即系爭房地）係移轉予證人黃秀麗（即本
    件被告）名下用於抵償告訴人積欠被被告及證人黃秀麗之債
    務乙節，尚屬可採」，被告之妹王秀棻被告訴之竊佔、強制
    等犯罪嫌疑不足，而於99年7 月28日為不起訴處分，嗣經原
    告聲請再議後，亦經台灣高等法院檢察署於99年9 月13日以
    99 年 度上聲議字第63 64 號處分書駁回再議確定，亦經本
    院調閱上開偵查全卷查明無訛，並有上開不起訴處分書影本
    1 份在卷可佐（見本院卷(二)第85至87頁），可見被告抗辯：
    原告曾向其及妹王秀棻借款，累計自92年至94年間原告積欠
    被告3 百多萬元，原告同意將其所有登記在王麗婌名下之系
    爭房地以250 萬元作價抵償積欠其部分借款一節，尚非無稽
    。
  (二)原告雖主張：系爭房地於95年4 月20日完成變更登記名義人
    為被告後，系爭房地之貸款均係其繳納，可證被告僅係借名
    登記，其始為系爭房地之實質所有權人云云，並提出90年11
    月22日至98年5 月4 日之房貸繳款匯款單等證明文件影本1
    份為證（見本院卷(一)19至28頁）。惟此非但為被告所否認，
    且被告抗辯：原告於移轉系爭房地予被告後，請求將系爭房
    地暫時由其家人居住使用，系爭房地之第一順位銀行抵押分
    期貸款攤還金則由原告及其家人繳納抵償租金，但原告及其
    家人只繳至98年2 月，致銀行申請拍賣系爭房地，被告為避
    免系爭房地被拍賣而繳清銀行貸款及償還華泰銀行聲請拍賣
    之1,000 元非訟費用後，銀行將原設定抵押權契約書正本、
    鈞院98年司拍字第1424號民事裁定正本、繳納聲請費1,000
    元收據正本全部交付等情，亦有其提出華泰銀行出具之放款
    利息收據影本3 紙在卷可稽（本院卷(一)第59頁），況且，原
    之子曾世棋曾於98年8 月13日與原告訂立房屋租賃契約書，
    由曾世棋向被告承租系爭房地之1 個房間，租賃期間自98年
    8 月15日起至99年2 月14日止，租金每月4,000 元，該租約
    並經台灣台北地方法院所屬民間公證人趙之敏公證，復有被
    告提出之房屋租賃契約書及公證書影本1 件為證（見本院卷
    (一)第60至63頁），再者，曾世棋於上開案件偵查中亦以證人
    身分到庭：上開房屋租賃契約書是伊親簽的，伊知道伊父與
    王秀棻有金錢往來，王秀棻曾打電話向伊表示伊父還欠其很
    多錢，也曾向伊表示系爭房地已經過戶給其，因伊父沒有辦
    法繳貸款抵付租金，若伊要繼續住在系爭房地，必須見簽立
    租賃契約，當時伊有繳租金4,000 元、押金5,000 元，但之
    後就沒有再繳過租金，租約到期後，伊有向王秀棻表示若系
    爭房地真是她的，要伊父親自告知，伊才會搬走，但伊父一
    直沒有跟伊聯絡等語（見上開偵卷第208 至209 頁），由此
    益見被告抗辯系爭房地已由原告於95年4 月20日抵償積欠其
    債務中之250 萬元非虛，否則，何以原告之子曾世棋住居系
    爭房地中之1 個房間仍需與被告訂立租約？關於此節，原告
    固再主張：曾世祺與被告簽定之租約，係為干擾強制執行程
    序而虛偽制作，因原告家人早在93年初就住在系爭房屋內，
    曾世祺有何必要與被告簽訂只租1 個房間之6 個月租約云云
    ，然查，被告依上開公證書向本院聲請對曾世棋為遷讓還系
    爭房地之1 個房間之強制執行後，曾世棋向本院提起之債務
    人異議之訴，經本院99年度簡上字第262 號審理結果，認定
    上開房屋租賃契約書係屬真正，而將原第一審撤銷本院99
    年度司執字第強制執行事件所為之強制執行程序，及確認被
    告與曾世棋所訂立之上開房屋租賃契約之租賃關係不存在之
    判決予以廢棄，並將曾世棋在原第一審簡易之訴駁回，此亦
    有本院99年度簡上字第262 號民事判決1 件在卷可憑（見本
    院卷(二)第138 至148 頁），足見原告此部分主張係屬空言，
    亦非可採。
五、綜上所述，原告主張系爭房地於95年4 月20日移轉登記予原
    告係基於兩造間之「借名契約」，並非有據。從而，原告本
    於終止借名契約後之返還請求權，請求被告將系爭房地移轉
    登記，為無理由，應予駁回。
六、因本件事證已臻明確，兩造其餘主張、陳述及所提之證據，
    經本院審酌後，認均與判決結果無影響，毋庸再予審酌；另
    原告聲請訊問證人王祥熙、許榮水、林麗婌，經核亦無必要
    ，均附此敘明。
七、據上論結，本件原告之訴為無理由，依民事訴訟法第78條，
    判決如主文。
中    華    民    國    100   年    2     月    11    日
                  民事第一庭    法  官  高文淵
上列正本係照原本作成
如對本判決上訴，須於判決送達後20日內向本院提出上訴狀
中    華    民    國    100   年    2     月    11    日
                                書記官  黃瀅螢